臺灣高等法院刑事判決
109年度交上易字第269號
上  訴  人  
即  被  告  呂奕新
上列上訴人即被告因過失傷害案件，不服臺灣新北地方法院109
年度審交易字第259號，中華民國109年5月8日第一審判決（起訴
案號：臺灣新北地方檢察署109年度偵字第1148號），提起上訴
，本院判決如下：
    主  文
原判決撤銷。
呂奕新無罪。
    理  由
一、公訴意旨略以：被告呂奕新於民國108年6月15日9時13分許
    ，駕駛車牌號碼000-00號營業大客車（下稱本案公車），沿
    新北市蘆洲區中山一路由北往南方向（起訴書誤載為南往北
    ）行駛，行經中山一路與和平路口，欲右轉至和平路時，原
    應注意轉彎車應禮讓直行車先行，且行車應保持安全間隔，隨時
    採取必要安全措施，依當時情形，並無不能注意之情事，竟
    疏未注意適有告訴人吳俊瑩騎乘車牌號碼00-00號大型重型機
    車（下稱本案機車）搭載告訴人徐雅惠與其同向直行在其右側
    ，即逕行右轉彎，致告訴人吳俊瑩閃避不及而與之發生碰撞，
    告訴人吳俊瑩、徐雅惠均因而受有左手肘擦挫傷之傷害。因
    認被告涉犯刑法第284條前段之過失傷害罪嫌云云。
二、按犯罪事實應依證據認定之，無證據不得推定其犯罪事實；
    不能證明被告犯罪者，應諭知無罪之判決，刑事訴訟法第15
    4條第2項、第301條第1項分別定有明文。又犯罪事實之認定
    ，應憑證據，如未能發現相當證據，或證據不足以證明，自
    不能以推測或擬制之方法，為裁判基礎；認定犯罪事實，所
    憑之證據，雖不以直接證據為限，間接證據亦包括在內，然
    無論直接或間接證據，其為訴訟上之證明，須於通常一般之
    人均不致於有所懷疑，而得確信其為真實之程度者，始得據
    之為有罪之認定，倘其證明尚未達到此一程度，而有合理性
    懷疑之存在時，即無從為有罪之認定（最高法院76年台上字
    第4986號判例意旨可資參照）。另按刑事訴訟法第161條第1
    項明定，檢察官就被告犯罪事實，應負舉證責任，並指出證
    明之方法，是檢察官對於起訴之犯罪事實，應負提出證據及
    說服之實質舉證責任，倘其所提出之證據，不足為被告有罪
    之積極證明，或其指出證明之方法，無從說服法院以形成被
    告有罪之心證，基於無罪推定之原則，自應為被告無罪判決
    之諭知（最高法院92年度台上字第128號判例意旨參照）。
    再依刑事訴訟法第154條第2項規定，有罪判決書理由內所記
    載認定事實所憑之證據，須經嚴格證明之證據，在無罪判決
    書內，因檢察官起訴之事實，法院審理結果認為被告之犯罪
    不能證明，所使用之證據不以具有證據能力之證據為限，故
    無須再論述所引有關證據之證據能力（最高法院100年度台
    上字第2980號判決意旨參照）。
三、公訴意旨認被告涉犯上開過失傷害罪嫌，無非係以被告於警
    詢及偵訊時之供述、證人即告訴人吳俊瑩、徐雅惠於警詢及
    偵訊時之指訴、道路交通事故現場圖、道路交通事故調查報
    告表㈠、㈡、現場照片20張、監視器錄影畫面擷取照片10張、
    全民醫院診斷證明書2紙等為其主要論據。訊據被告固坦承
    其駕駛本案公車於上開時間，行經新北市蘆洲區中山一路與
    和平路交岔路口而欲右轉和平路時，與右後側行駛而至之告
    訴人吳俊瑩所騎乘之本案機車發生碰撞，告訴人吳俊瑩及所
    搭載之告訴人徐雅惠因而均受有左手肘擦挫傷之傷害之事實
    ，惟堅決否認有何過失傷害犯行，辯稱：我駕駛本案公車於
    新北市蘆洲區中山一路由北往南方向行駛，於通過民生街交
    岔路口後，中山一路即為雙向單線道，因為營業大客車車身
    大，為了順利右轉和平路，才未緊靠車道內的右側行駛，而
    當時我是前車，準備右轉和平路時，我當時也有打方向燈，
    我的注意力是放在有無行人通過，本案機車是後車，應由告
    訴人注意與前車之間距與路況，後車不能與前車併行，或超
    車要警示前車，但告訴人違規自右側駛來，才會因此發生碰
    撞等語。
四、經查：
(一)被告於108年6月15日9時13分許，駕駛本案公車沿新北市蘆
    洲區中山一路由北往南方向行駛，行經中山一路與和平路之
    交岔口欲右轉和平路時，與右側同向騎乘本案機車之告訴人
    吳俊瑩發生碰撞，告訴人吳俊瑩及其搭載之告訴人徐雅惠均
    因此受有左手肘擦挫傷之傷害等情，業據告訴人吳俊瑩、徐
    雅惠於警詢及偵訊時指訴在卷（見偵卷第18、24、33、88頁
    ），並有道路交通事故現場圖、道路交通事故調查報告表㈠
    、㈡各1份、現場、車損及傷勢照片20幀、全民醫院診斷證明
    書2份、監視錄影畫面翻拍照片10幀在卷可稽（見偵卷第35
    至62、67、69、77至80頁），且為被告所不否認（見偵卷第
    9頁、原審卷第52頁），此部分事實，固堪認定。至卷附之
    道路交通事故現場圖（見偵卷第35頁），固繪製A車（本案
    公車）、B車（本案機車）行車方向係由北往南方向，惟佐
    以本院列印之GOOGLE電子地圖與監視錄影畫面翻拍照片、現
    場照片、勘驗擷圖（見本院卷第165至179、225頁、偵卷第4
    1、77至81頁），被告、告訴人所行駛之方向應為北往南，
    是卷附道路交通事故現場圖所載之方向顯係誤載，惟無礙於
    本院認定被告、告訴人行車動向、肇事地點及相對位置之認
    定，先予指明。　　
(二)惟按汽車行駛至交岔路口，轉彎車應讓直行車先行，道路交
    通安全規則第102條第1項第7款固定有明文。惟該規定係適
    用於不同行車方向或同方向不同車道（包括同向二以上車道
    及快慢車道等）行駛之情形，至同向同車道行駛之情形，應
    適用道路交通安全規則第94條關於注意兩車並行之間隔及後
    車與前車之間應保持隨時可以煞停之距離等規定，規範其行
    車秩序。倘直行車違規行駛，轉彎車之汽車駕駛人，對於此
    不可知之直行車違規行為原則上並無預防之義務，於此情形
    ，轉彎車應有優先之路權，而無上開道路交通安全規則第10
    2條第1項第7款規定之適用（最高法院107年度台上字第3398
    號判決意旨參照）。查新北市蘆洲區中山一路之北往南方向
    ，民生街以北方向係繪設有二車道之分隔線，於民生街交岔
    路口以南至中山二路265巷之路段即未繪設車道分隔線，再
    連接中山一路與和平路之肇事交岔路口係劃設黃色網狀線區
    ，而被告本案公車、告訴人本案機車於本案事故發生前，係
    行駛在同向之同車道，且該中山一路北往南方向之路段於民
    生街以南迄和平路交岔路口之區段並未劃設同向二個以上之
    車道等節，有被告提出及本院依職權所查詢GOOGLE街景圖列
    印資料、勘驗擷圖在卷可考（見本院卷第207至225、165至1
    71頁），堪以認定，故本案即無道路交通安全規則第102條
    第1項第7款關於轉彎車應讓直行車先行規定之適用，公訴意
    旨認被告違反轉彎車應讓直行車先行之注意義務而有過失，
    及檢察官、告訴人主張本案公車在網狀線上的位置，相當於
    行駛於內側車道的位置，機車所行駛的車道相當於外側車道
    云云（見本院卷第162、202、203頁），自有誤會。
(三)再汽車在同一車道行駛時，除擬超越前車外，後車與前車之
    間應保持隨時可以煞停之距離；汽車行駛時，駕駛人應注意
    車前狀況及兩車並行之間隔，並隨時採取必要之安全措施，
    道路交通安全規則第94條第1項、第3項定有明文。換言之，
    如汽車係於同一車道行駛，其前後車之行車秩序，除後車欲
    超越前車外，後車距離前車應保持隨時可以煞停之距離，且
    在欲超越前車時，應注意兩車並行之間隔，隨時採取必要之
    安全措施。本院勘驗現場監視錄影畫面結果略以：畫面為和
    平路與中山一路交岔口，監視器鏡頭朝向中山一路北往南方
    向，可看見中山一路為雙向道路。畫面一開始，本案公車直
    行中山一路北往南方向，穿過行人穿越道，進入網狀線區域
    （如勘驗擷圖1），旋於公車右後方出現雙人搭乘之本案機
    車，亦同向直行中山一路北往南方向（如勘驗擷圖2、3），
    嗣於光碟撥放時間1秒時，本案公車右轉燈開始閃爍，此時
    本案機車仍在本案公車右後方向(尚未騎與公車尾部齊平)（
    如勘驗擷圖4）。之後本案機車未有減速之情形往前行駛，
    本案機車與公車直行併行（如勘驗擷圖5、6），於光碟撥放
    時間2秒時，本案公車開始右轉，本案機車則已騎至本案公
    車後車門的右方（如勘驗擷圖7、8）。本案公車繼續右轉，
    於光碟撥放時間3秒時，在本案公車近右後輪位置與直行未
    停之本案機車發生碰撞（如勘驗擷圖9、10），本案機車向
    右傾倒，機車上兩人則以右腳撐地而未直接倒地（如勘驗擷
    圖11至15），本案公車則於發生撞擊後減速而停止，有本院
    勘驗筆錄及勘驗擷圖附卷可參（見本院卷第161、165至179
    頁）；參以告訴人吳俊瑩於警詢、偵訊證稱：我當時從中山
    一路要右轉和平路，快到路口時，就看到公車往右靠，我就
    立刻煞車，但對方還是擦撞到我；發生碰撞前我騎在公車右
    後方，我是在三角錐前停下，公車直接右轉，我原本也要右
    轉等語（見偵卷第18、33、88頁）。由上開各節所示，本案
    機車初駛於本案公車右後方之相當距離，在本案公車右轉燈
    開始閃爍而為預備右轉之警示時，本案機車並未有明顯減速
    ，逕直行駛近本案公車右側後車門位置，足見為後車之本案
    機車並未與前車之本案公車保持隨時可煞停之距離，且或因
    告訴人吳俊瑩擬欲超越前車（本案公車）而未減速直行，復
    由兩車之相對位置越為接近，可見本案機車車速猶快於本案
    公車，而與本案公車併行仍持續前行，從而於本案公車開始
    右轉時，本案機車因此與本案公車發生碰撞等情，堪以認定
    。是本案公車於預備右轉時已開啟右轉燈警示（畫面顯示09
    :13:04，見本院卷第267頁勘驗擷圖3），斯時本案機車仍在
    本案公車之右後方（機車車頭未超越本案公車車尾），前方
    又無其他車輛或障礙物，當時天候晴（參道路交通事故調查
    報告表㈠），告訴人吳俊瑩已清楚可見本案公車之右轉警示
    燈，而可預見本案公車有右轉之動向，惟告訴人吳俊瑩仍持
    續前行迄兩車發生碰撞（機車車頭抵公車車尾時畫面顯示09
    :13:05，見本院卷第171頁勘驗擷圖5；碰撞時畫面顯示09:1
    3:06，見本院卷第171頁勘驗擷圖7），前後過程於1餘秒之
    時間，實難要求被告在預備右轉之瞬間，除注意右前方之車
    前狀況以順利完成轉彎外，兼及發覺右後來車後，據以即時
    依相對位置、距離、相對車速判斷、決定完成右轉或予以避
    讓等反應措施，至為灼然。
(四)復按所謂信賴原則，指行為人在社會生活中，於從事某種具
    有危險性之特定行為時，如無特別情事，在可信賴被害者或
    其他第三人亦會相互配合，謹慎採取適當行動，以避免發生
    危險之適當場合，倘因被害者或其他第三人之不適當行動，
    而發生事故造成損害之結果時，該行為人不負過失責任。依
    此一原則，汽車駕駛人應可信賴參與交通行為之對方，亦將
    同時為必要之注意，相互為遵守交通秩序之適當行為，而無
    考慮對方將會有違反交通規則之不當行為之義務。故汽車駕
    駛人如已遵守交通規則且為必要之注意，除非他人之違規事
    實已明顯可見，汽車駕駛人尚有充足時間可採取適當之安全
    措施以避免發生交通事故之危險時，其始有適時採取必要之
    安全措施，以避免發生危險之特別義務，否則縱有死傷結果
    之發生，其行為仍難認有過失可言（最高法院87年度台非字
    第337號、88年度台上字第1852號、第2462號判決意旨參照
    ）。本案依現存卷證，本案公車在右轉前已開啟右轉燈警示
    ，而本案機車又未與同向前行之本案公車保持隨時可以煞停
    之距離及兩車並行之間隔，再觀諸本案機車煞車燈亮起之時
    （見本院卷第171頁勘驗擷圖7），本案公車已經開始右轉彎
    ，車身已呈現右斜之角度，在無證據證明被告有超速行駛及
    其他違規之情事下，則被告依規定行駛於道路並為轉彎行為
    之預備，其客觀上得以注意本案機車之動態時，與本案機車
    之距離已極為接近，且兩車復均持續行進中，以致於在1餘
    秒之內即發生交通事故，則被告在不充足之時間內，面對告
    訴人吳俊瑩此等異常且甚為危險之行為，能否採取必要之安
    全措施以避免本案事故之發生，實有疑義，尚難認被告就本
    件車禍之發生有未注意車前狀況或路況之過失。
(五)從而，被告駕駛本案公車右轉時，業已依規定以方向燈警示
    ，惟告訴人吳俊瑩騎乘本案機車自本案公車右後方相當之距
    離行駛而至，本應注意車前狀況及路況而為避讓之措施，竟
    持續前行與本案公車併行，在於1餘秒之時間中，實已造成
    被告未及反應之情事，難認被告就本案事故之發生負有過失
    之責。況本件交通事故經送請新北市車輛行車事故鑑定委員
    （下稱行車事故鑑定會）進行肇事原因鑑定，認「告訴人吳
    俊瑩駕駛大型重型機車，超車未注意車前狀況，為肇事原因
    ；被告駕駛民營客運，無肇事因素」，有行車事故鑑定委員
    會鑑定意見書1份在卷可參（見本院卷第57至59頁），上述
    鑑定結論，亦與本院認定被告對本案車禍事故並無肇事因素
    （即無過失）採同一見解，益見被告對本件車禍事故發生並
    無過失。至新北市車輛行車事故鑑定覆議委員會之覆議結果
    ，雖認「被告駕駛民營客運，右轉疏忽，為肇事次因」（見
    本院卷第99、100頁）。惟如前述，被告駕駛本案公車開啟
    方向燈警示右轉時，本案機車仍距本案公車有相當之距離，
    被告據此合理判斷可行完成右轉，尚無何未注意之情形，而
    被告於預備右轉迄與本案機車發生碰撞時，前後僅1餘秒，
    被告實不足及時反應、採取避煞之措施而避免兩車之碰撞，
    是均難認被告有何過失可言，又觀諸覆議意見書所載之覆議
    意見，就被告有何右轉疏忽並未敘明，自難遽認被告有何違
    反注意義務之情節，是行車事故鑑定覆議委員會未審酌及此
    ，而為相異之認定，尚難憑採為對被告不利之認定。
(六)公訴人另以被告未注意車行狀況及兩車並行之間隔，並隨時
    採取必要之安全措施而有違反注意義務之過失行為云云。然
    如前述，本案公車係為前車，告訴人吳俊瑩騎乘本案機車見
    本案公車之前車開啟右轉方向燈警示時容有一定之距離，倘
    若告訴人吳俊瑩減速慢行待車身較大之本案公車有一定之角
    度及空間完成轉彎，則兩車並無發生碰撞之可能，是本件車
    禍應為告訴人吳俊瑩突發之行為所致，自難認前車之被告對
    此節有預見可能性，進而認其係有未注意車前狀況或兩車併
    行之間隔之肇事原因；且自本案機車車頭超越本案公車車尾
    迄兩車碰撞時間甚為短暫，亦難認被告有及時反應採取避讓
    之措施，是公訴人上開所指，尚嫌速斷。   
(七)從而，本案不適用公訴意旨所指道路交通安全規則第102條
    第1項第7款關於轉彎車應讓直行車先行之規定，且公訴人所
    提出之前揭證據，亦不足證明被告有違反道路交通安全規則
    第94條第3項關於未注意車前狀況及兩車並行之間隔等規定
    ，而得確信被告有上揭公訴意旨所指之犯行，尚不足以使本
    院形成被告涉犯刑法第284條前段之過失傷害罪嫌之確信心
    證。
五、綜觀卷附現存資料，被告辯稱其無過失之情事，尚非不可採
    信，本件公訴人起訴所引用之證據均不足以證明被告有何過
    失傷害犯行，此外，復查無其他具體證據足資證明被告有公
    訴意旨所指之過失傷害犯行，自應依法為被告無罪之諭知。
    原審未詳勾稽，遽為被告有罪認定並予科刑，容有未洽。被
    告上訴否認犯罪，指摘原判決不當，為有理由，應由本院將
    原判決予以撤銷，依法諭知被告無罪之判決。
據上論斷，應依刑事訴訟法第369條第1項前段、第364條、第301
條第1項，判決如主文。
本案經檢察官莊勝博提起公訴，檢察官謝宗甫到庭執行職務。
中　　華　　民　　國　　110 　年　　5 　　月　　27　　日
　              　刑事第十八庭  審判長法　官  何俏美
                                      法　官  黃紹紘
                                      法　官  陳海寧
以上正本證明與原本無異。
不得上訴。
                                      書記官  謝文傑
中　　華　　民　　國　　110 　年　　5 　　月　　27　　日